【裁判字號】    99,家訴,185
【裁判日期】    991229
【裁判案由】    分割遺產
【裁判全文】
臺灣臺中地方法院民事判決             99年度家訴字第185號
原      告  楊忠軒
代  理  人  許博堯律師
複代理人    廖壽民
被      告  羅添龍
代  理  人  郭林勇律師
複代理人    王一翰律師
被      告  唐羅杏宜
被      告  劉明宗
被      告  劉明奇
被      告  劉美貞
被      告  楊沛晴
被      告  楊佳玲
被      告  羅麗
兼上列七人
共同代理人  羅來好
上列當事人間請求分割遺產事件，本院於民國九十九年十二月十
五日言詞辯論終結，判決如下：
    主      文
被繼承人羅進壽如附表一所示編號１至６之遺產應予分割，其中
附表一編號２、４之土地分歸被告羅添龍所有；附表一編號１、
３之土地分歸原告楊忠軒、被告唐羅杏宜、劉明宗、劉明奇、劉
美貞、楊沛晴、楊佳玲、羅麗真、羅來好依附表二之應繼分比例
分別共有；附表一編號５、６之現金，由原告與被告依附表二之
應繼分比例分配之。
被告羅添龍應依附表三所示之金額補償原告楊忠軒、被告唐羅杏
宜、劉明宗、劉明奇、劉美貞、楊沛晴、楊佳玲、羅麗真、羅來
好。
訴訟費用由兩造依附表二所示應繼分比例負擔。
    事實及理由
壹、原告主張：兩造之被繼承人羅進壽於民國九十七年十月三十
    一日死亡，其繼承人為長子羅添龍、次子羅添湖、長女唐羅
    杏宜、次女劉羅阿沙、三女楊羅招治、四女羅來好、五女羅
    麗珍等人。惟其中次子羅添湖於年幼死亡，無繼承人；次女
    劉羅阿沙先於七十五年四月十三日死亡，其應繼分由其子女
    即被告劉明宗、劉明奇、劉美貞代位繼承；又三女楊羅招治
    先於八十六年一月四日死亡，其應繼分由原告楊忠軒、被告
    楊沛晴、楊佳玲代位繼承，有戶籍謄本、土地登記謄本、財
    政部台灣省中區國稅局遺產稅繳清證明書、繼承系統表等在
    卷可稽，被繼承人死亡後，留有如附表一所示之遺產。又原
    告及被告唐羅杏宜、劉明宗、劉明奇、劉美貞、楊沛晴、楊
    佳玲、羅麗真、羅來好等，同意除分歸被告羅添龍所有之部
    分外，渠等分得之部分願意繼續保持分別共有。而附表一編
    號７之建物已滅失，不列入本件遺產分割之範圍。又被繼承
    人羅進壽並未以遺囑禁止繼承人分割遺產，兩造亦未以契約
    禁止分割遺產，因兩造迄今仍無法達成分割協議，爰依民法
    第一千一百六十四條規定，訴請分割遺產，請求按繼承人之
    應繼分比例予以分割等語。
貳、被告唐羅杏宜、劉明宗、劉明奇、劉美貞、楊沛晴、楊佳玲
    、羅麗真、羅來好等之主張與原告相同。而被告羅添龍主張
    之分割補償方案多次不同，惟其於本院最後言詞辯論期日所
    提出之分割方案則略為：（一）附表一編號２土地，將其中
    部分分歸被告羅添龍所有，其餘土地按應繼分抽籤分配。
    （二）附表一編號１、３、６三筆土地分歸被告羅添龍、唐
    羅杏宜、羅來好、羅麗真等四人各持分六分之一，原告楊忠
    軒，被告劉明宗、劉明奇、劉美貞、楊沛晴、楊佳玲等六人
    各持分十八分之一。（三）將被繼承人於中華郵政豐原郵局
    之存款全部分歸被告羅添龍所有（反訴聲明已撤回，並以此
    聲明為分割方法之主張，參卷二，第７頁反訴聲明及１４頁
    至第１５頁筆錄）。
參、得心證之理由：
一、按遺產繼承人，除配偶外，依下列順序定之：1.直系血親卑
    親屬。2.父母。3.兄弟姊妹。4.祖父母；第一千一百三十八
    條所定第一順序之繼承人，有於繼承開始前死亡或喪失繼承
    權者，由其直系血親卑親屬代位繼承其應繼分；同一順序之
    繼承人有數人時，按人數平均繼承，民法第一千一百三十八
    條、第一千一百四十條及第一千一百四十一條本文分別定有
    明文。
二、兩造被繼承人羅進壽於九十七年十月三十一日死亡，生前育
    有長子羅添龍、次子羅添湖、長女唐羅杏宜、次女劉羅阿沙
    、三女楊羅招治、四女羅來好、五女羅麗珍等人。惟其中次
    子羅添湖於年幼死亡，無繼承人；次女劉羅阿沙先於七十五
    年四月十三日死亡，其應繼分由其子女即被告劉明宗、劉明
    奇、劉美貞代位繼承；又三女楊羅招治先於八十六年一月四
    日死亡，其應繼分由原告楊忠軒、被告楊沛晴、被告楊佳玲
    代位繼承，業據原告提出戶籍謄本、繼承系統表等在卷可稽
    ，被繼承人死亡後，留有如附表一所示之遺產等情，均為兩
    造所不爭執，堪認為真實。又附表一所示編號１之土地經本
    院囑託永業不動產估價師事務所鑑定結果，其價值為一百零
    八萬五百零六元，編號２之價值為七千四百二十四萬三千一
    百八十元，編號３之價值為一百五十六萬四千一百九十一元
    ，編號四之價值為六百十六萬二千零七十七元，有該事務所
    九十九年九月七日永估訴字第０七０二號函（參卷一，第１
    ９０頁）及所附之不動產估價報告書一本（外放）可參，亦
    為兩造所不爭執（參卷一，第２０５頁正面及背面筆錄）。
    又原告及被告唐羅杏宜、劉明宗、劉明奇、劉美貞、楊沛晴
    、楊佳玲、羅麗真、羅來好等，均陳述除分歸被告羅添龍所
    有之部分外，渠等分得之部分同意繼續保持分別共有。至附
    表一編號７之建物已滅失，不列入本件遺產分割之範圍，亦
    為兩造所不爭執，附此敘明。
三、本件兩造迭經調解多次，嗣於九十九年一月十五日達成暫時
    之協議，其協議內容為：（一）坐落台中縣神岡鄉○○○段
    ４４之２地號、１４８之５地號、１４８之６地號等三筆土
    地由羅添龍分得。（二）同上段１４８之２地號土地及現金
    新台幣２０３萬２２１７元由其餘繼承人分得。（三）繼承
    人羅添龍所有同上段１４８之２地號土地上之房屋（即３３
    １建號、３２２建物）及其上增建部分，作價５００萬元移
    轉登記予其餘繼承人（參卷一，第１００頁訊問筆錄）該暫
    時協議雖為原告及被告唐羅杏宜、劉明宗、劉明奇、劉美貞
    、楊沛晴、楊佳玲、羅麗真、羅來好等所接受（參卷一，第
    １０１頁至第１０５頁陳報狀），嗣被告羅添龍另提分割補
    償方案（參卷一，第１３８頁至第１３９頁），惟為原告及
    其餘被告所不接受（參卷一，第１３６頁陳報狀）嗣於本院
    審理期間，被告羅添龍再提分割補償方案，惟原告以前開１
    ４８之２地號價值太高，被告羅添龍之補償不合理為由未予
    接受（參卷一，第１４６頁背面筆錄）嗣兩造經多次審理仍
    未達成協議。綜上所述，本件爭點在於分割補償方案，而補
    償之爭點則在於，附表一編號２基地上有被告羅添龍所興建
    之門牌號碼為台中縣神岡鄉（按現為台中市神岡區○○○路
    １６號建物一筆（未辦理保存登記，參卷一，第１１１頁使
    用執照影本）及附表一編號４基地上亦有被告羅添龍所興建
    之門牌號碼分別為台中縣神岡鄉○○路２３號、２５號之建
    物二筆（整編前為門牌號碼：神岡鄉○○路２２３巷９號、
    １１號，即建號３３１號、３３２號，參卷一，第６４頁及
    ６５頁建物登記謄本）因系爭三筆建物均為被告羅添龍所有
    ，雖非屬系爭遺產，惟該三筆建物所坐落之基地則均為被繼
    承人所留之遺產。且其中附表一編號２之土地，面積最最大
    ，價值亦最高，已如前述，雖被告羅添龍主張以其在該土地
    上所興建之前述中興路１６號建物及週邊一定範圍土地分歸
    其所有，該地號之其餘部分則分歸其他繼承人所有，惟為原
    告及其他被告所不同意，主張該其餘土地恐有法定空地分割
    之疑慮，即不符建築基地法定空地分割辦法之規定（參卷一
    ，第２６４頁至第２６５頁）對其餘繼承人有不利之影響。
    經查，兩造對於分割補償方案，經多次調解均未能達成協議
    。本院認為，宜將現有建物及其所屬基地分歸同一人所有，
    既可達土地利用之最大目的，亦可避免土地與其上之建物分
    屬不同人所有，及前述法定空地分割之疑慮。是將被告羅添
    龍所有之前開三筆建物之基地即附表一編號２、４全部分歸
    被告羅添龍所有，其餘編號１、３之土地，因其上並無建物
    ，則分歸原告及被告唐羅杏宜、劉明宗、劉明奇、劉美貞、
    楊沛晴、楊佳玲、羅麗真、羅來好，依附表二之應繼分比例
    保持分別共有。惟因被告羅添龍所分得之前述附表一編號２
    、４二筆土地價值顯然高於其他繼承人即原告楊忠軒、被告
    唐羅杏宜、劉明宗、劉明奇、劉美貞、楊沛晴、楊佳玲、羅
    麗真、羅來好等人所分得之前述附表一編號１、３之土地價
    值。是依前述兩造所不爭議之鑑價報告，被告羅添龍分得之
    土地價值為八千零四十萬五千二百五十七元（000000
    00＋0000000＝00000000），而原告及被
    告唐羅杏宜、劉明宗、劉明奇、劉美貞、楊沛晴、楊佳玲、
    羅麗真、羅來好等人分得土地之價值為二百六十四萬四千六
    百九十七元（0000000＋0000000＝0000
    000）。是被告羅添龍分得土地之價值高於原告及被告唐
    羅杏宜、劉明宗、劉明奇、劉美貞、楊沛晴、楊佳玲、羅麗
    真、羅來好等人所分得土地之價值七千七百七十六萬零五百
    六十元（0000000000000000＝00000
    000），從而，被告羅添龍應依附表二所示之應繼分比例
    補償原告及被告唐羅杏宜、劉明宗、劉明奇、劉美貞、楊沛
    晴、楊佳玲、羅麗真、羅來好等人金錢，如附表三所示。又
    附表一編號５、６之現金，則由兩造依附表二所示應繼分比
    例分割之。至被告羅添龍於最後言詞辯論期日主張之奔割方
    案，非但為原告及被告唐羅杏宜、劉明宗、劉明奇、劉美貞
    、楊沛晴、楊佳玲、羅麗真、羅來好等人反對，且此一主張
    ，仍有前述法定空地是否得以分割之疑慮，及土地與其上建
    物分屬不同人所有之現象，不符合土地利用之經濟價值，極
    易產生爭議，自難採認，附此敘明。
四、次按繼承人有數人時，在分割遺產前，各繼承人對於遺產全
    部為公同共有；繼承人得隨時請求分割遺產，但法律另有規
    定或契約另有訂定者，不在此限，為民法第一千一百五十一
    條、第一千一百六十四條所明定。復按共有物分割之方法不
    能協議決定者，法院得因各共有人之聲請命為以原物分配於
    各共有人或變價共有物，以價金分配於各共有人，民法第八
    百二十四條第二項定有明文，又公同共有物分割之方法，除
    法律另有規定外，應依關於共有物分割之規定，此觀同法第
    八百三十條第二項規定自明。本件被繼承人盧喬松遺有前述
    遺產，揆諸上開規定，兩造在分割遺產前，對於遺產全部為
    公同共有，因上開遺產並無不能分割之情形，亦無不分割之
    約定，而兩造就上開遺產既不能協議分割，則原告以遺產分
    割為由終止兩造間之公同共有關係，請求分割被繼承人羅進
    壽之遺產，自屬有據。是兩造為被繼承人之子女及孫（子女
    ），即均為被繼承人之遺產繼承人，而系爭遺產依法應由兩
    造依如附表二所示之應繼分比例繼承，且為被告所同意，即
    兩造均同意依繼承人之應繼分比例分割之。從而，原告請求
    被繼承人羅進壽如附表一所示之遺產，依兩造附表二所示之
    應繼分比例分割，為有理由，應予准許。
五、又分割遺產之訴，係必要共同訴訟，原、被告之間本可互換
    地位，且兩造均蒙其利，是本院認本件之訴訟費用應由兩造
    依其應繼分之比例負擔訴訟費用，較為公允，併此敘明。
肆、訴訟費用負擔之依據：民事訴訟法第八十條之一、第八十五
    條第一項。
中    華    民    國    99    年    12    月    29    日
                  家事法庭    法  官  簡賢坤
以上正本係照原本作成。
如對本判決上訴，須於判決送達後20日內向本院提出上訴狀。
中    華    民    國    99    年    12    月    29    日
                              書記官  賴淵瀛
附表一：（遺產）
1.臺中縣神岡鄉○○○段44之2地號土地，面積82平方公尺，權
  利範圍1分之1。
2.臺中縣神岡鄉○○○段148之2地號土地，面積5578平方公尺，
  權利範圍1分之1。
3.臺中縣神岡鄉○○○段148之5地號土地，面積113平方公尺，
  權利範圍1分之1。
4.臺中縣神岡鄉○○○段148之6地號土地，面積311平方公尺，
  權利範圍1分之1。
5.合作金庫銀行神岡分行（帳號：0000000000000）存款新台幣
  596033元。（原存款金額為新台幣0000000元，扣除被繼承人
  醫療費用新台幣168000元及喪葬費用新台幣338240元）
6.中華郵政豐原郵局（帳號：060518─5）存款：新台幣929944
  元
7.臺中縣神岡鄉○○村○○鄰○○路223巷7號建物（已滅失）
註：台中縣已與台中市合併，前述台中縣神岡鄉即台中市神岡區
附表二（繼承人之應繼分）
  ┌─────┬─────┐
  │姓      名│應繼分比例│
  ├─────┼─────┤
  │原告楊忠軒│1/18      │
  ├─────┼─────┤
  │被告羅添龍│1/6       │
  ├─────┼─────┤
  │被告唐羅杏│1/6       │
  │宜        │          │
  ├─────┼─────┤
  │被告劉明宗│1/18      │
  ├─────┼─────┤
  │被告劉明奇│1/18      │
  ├─────┼─────┤
  │原告劉美貞│1/18      │
  ├─────┼─────┤
  │被告楊沛晴│1/18      │
  ├─────┼─────┤
  │被告楊佳玲│1/18      │
  ├─────┼─────┤
  │被告羅來好│1/6       │
  ├─────┼─────┤
  │被告羅麗真│1/6       │
  └─────┴─────┘
附表三（被告羅添龍應補償之金額）
  ┌─────┬─────┐
  │姓      名│應補償金額│
  ├─────┼─────┤
  │原告楊忠軒│0000000元 │
  ├─────┼─────┤
  │被告唐羅杏│00000000元│
  │宜        │          │
  ├─────┼─────┤
  │被告劉明宗│0000000元 │
  │          │          │
  ├─────┼─────┤
  │被告劉明奇│0000000元 │
  ├─────┼─────┤
  │被告劉美貞│0000000元 │
  ├─────┼─────┤
  │原告楊沛晴│0000000元 │
  ├─────┼─────┤
  │被告楊佳玲│0000000元 │
  ├─────┼─────┤
  │被告羅來好│00000000元│
  ├─────┼─────┤
  │被告羅麗真│00000000元│
  └─────┴─────┘

司法院資訊處製作；財團法人民間司法改革基金會備份。
